【裁判字號】    97,裁,5237
【裁判日期】    971204
【裁判案由】    土地增值稅
【裁判全文】
最  高  行  政  法  院  裁  定
                                      97年度裁字第5237號
上  訴  人  甲○○
訴訟代理人  蘇美玲  律師
被 上訴 人  臺北市稅捐稽徵處
代  表  人  乙○○
上列當事人間土地增值稅事件，上訴人對於中華民國95年11月9
日臺北高等行政法院95年度訴字第192號判決，提起上訴，本院
裁定如下：
    主  文
上訴駁回。
上訴審訴訟費用由上訴人負擔。
    理  由
一、按對於高等行政法院判決之上訴，非以其違背法令為理由，
    不得為之，行政訴訟法第242條定有明文。依同法第243條第
    1項規定，判決不適用法規或適用不當者，為違背法令；而
    判決有同條第2項所列各款情形之一者，為當然違背法令。
    是當事人對於高等行政法院判決上訴，如依行政訴訟法第24
    3條第1項規定，以高等行政法院判決有不適用法規或適用不
    當為理由時，其上訴狀或理由書應有具體之指摘，並揭示該
    法規之條項或其內容；若係成文法以外之法則，應揭示該法
    則之旨趣；倘為司法院解釋或本院之判例，則應揭示該判解
    之字號或其內容。如以行政訴訟法第243條第2項所列各款情
    形為理由時，其上訴狀或理由書，應揭示合於該條項各款之
    事實。上訴狀或理由書如未依此項方法表明，或其所表明者
    與上開法條規定不合時，即難認為已對高等行政法院判決之
    違背法令有具體之指摘，其上訴自難認為合法。
二、上訴人及訴外人張素瓊前於民國92年5月間自訴外人楊永人
    買賣取得系爭臺北市○○區○○段3小段517地號土地（下稱
    系爭517地號土地）持分各1/10000；上訴人及訴外人楊永人
    自張素瓊買賣取得系爭臺北市○○區○○段3小段519地號土
    地（下稱系爭519地號土地）持分各1/10000。另上訴人及訴
    外人楊永人、張素瓊等3人亦共有彰化縣彰化市○○段南郭
    小段469-1地號、彰化市○○段西門小段416-49地號、臺南
    縣佳里鎮○里段1012-2、1012-3地號等4筆土地，持分均各
    分別為9745/10000、144/10000、111/10000。上訴人與訴外
    人楊永人、張素瓊就前揭共有之6筆土地，於92年6月10日依
    民法第824條及土地登記規則第106條等規定，逕向地政單位
    辦理共有物分割登記，復依平均地權條例施行細則第23條規
    定，分配各共有人取得土地之持分，上訴人藉此共有土地分
    割方式取得系爭517、519地號等2筆土地全部，訴外人楊永
    人及張素瓊則取得彰化縣彰化市○○段南郭小段469-1地號
    、彰化市○○段西門小段416-49地號、臺南縣佳里鎮○里段
    1012-2、1012-3地號等4筆土地，持分均各為5652/10000、4
    348/10000，並藉由地政主管機關按前開共有土地（所有權
    ）分割改算地價，將系爭517、519地號土地持分9998/10000
    部分之單位地價（前次移轉現值），分別從56年7月及53年7
    月之移轉現值每平方公尺新臺幣（下同）605元及194元，墊
    高為每平方公尺74,312元。嗣上訴人於93年3月23日出售其
    所有系爭517、519地號等2筆持分土地予訴外人張敏雄，因
    系爭土地前於92年6月10日與其他土地辦理共有物土地分割
    ，經共有物分割改算後之土地現值，每平方公尺計74,312元
    ，被上訴人所屬萬華分處乃以此土地現值作為前次移轉現值
    ，核定系爭土地之土地增值稅274,132元。嗣經該萬華分處
    查得上訴人係利用免徵或不課徵土地增值稅之土地，與應稅
    土地形成共有關係再辦理分割，因而墊高地政機關分割改算
    後系爭土地之「前次移轉現值」，取巧規避土地增值稅，該
    分處遂以94年2月17日北市稽萬華甲字第09490036800號函重
    新以系爭土地分割改算前之前次移轉現值分別為605元、194
    元，計算系爭土地漲價總數額核定應課徵土地增值稅16,765
    ,110元，扣除上訴人前已繳納之274,132元，應補徵土地增
    值稅16,490,978元。上訴人循序提起行政訴訟，經原審以95
    年度訴字第192號判決（下稱原判決）駁回。上訴人仍不服
    ，遂提起本件上訴。
三、上訴意旨略以：上訴人、楊永人及張素瓊原即共有4筆土地
    ，嗣為消滅上開共有關係，乃於92年5月間買賣彼此部分土
    地，並於92年6月辦理共有物分割，以消滅3人間原有之共有
    關係，上訴人所為之「移轉」、「取得」及「辦理共有物分
    割」顯屬消滅土地共有關係所必須之行為。況上訴人「移轉
    」、「取得」及「辦理共有物分割」之時間點係在「92年6
    月」，嗣後之「再移轉」則發生於「93年3月」，其間隔時
    間長達9個月之久，上開「移轉」、「取得」及「辦理共有
    物分割」之過程，並非基於「再移轉」之需要所安排，否則
    其時間必然相互密接，原判決未針對不同個案之具體事實分
    別觀察，徒引其他類似案件之論證過程及理由，套用於本案
    情，未就上開3人間原已存在之共有關係，加以闡明，實有
    判決不備理由之違背法令。若如原判決所認定，地政機關改
    算地價係屬地政機關行使公權力之結果，則原判決又認為上
    訴人刻意墊高地價以圖達到規避稅捐之目的，兩者顯屬矛盾
    。被上訴人便宜行事，怠於行使職權依法核定，何能指責係
    上訴人以脫法行為規避稅捐。又被上訴人如認為上訴人之行
    為涉有逃漏稅捐，被上訴人何以仍審核通過，並核定稅捐，
    掣發繳款書供上訴人按數繳納？上訴人辦理系爭土地之移轉
    與稅捐繳納事宜，既均依規定辦理，亦無利用詐術或任何不
    正當之方法，上訴人自應受有信賴原則之保護。原判決就上
    訴人之主張，並未一一論駁，率認上訴人係墊高前次移轉現
    值，以達規避土地增值稅之目的云云，而駁回上訴人之訴，
    顯有判決不備理由之違背法令。上訴人係92年6月16日始取
    得系爭土地所有權，自無課由上訴人負擔系爭517地號土地
    ，為前手楊永人負擔自56年7月起至92年6月15日止，所有權
    範圍9998/10000部分之土地增值稅，及就系爭519地號土地
    ，為前手張素瓊負擔53年7月起至92年6月15日止，所有權範
    圍9998/10000部分之土地增值稅之理。原判決竟認上訴人應
    「概括承受」該筆土地之權利義務云云，將因私法契約取得
    系爭土地所有權之上訴人，與因繼承而取得土地之人等同視
    之，而認上訴人應繼受該稅捐債務云云，顯有重大違誤，況
    何以上訴人取得系爭土地所有權後，即應「概括承受」此項
    稅捐義務，亦乏說理，更無論證，原判決不備理由之違背法
    令。土地稅法施行細則第42條第1項規定「土地交換，應分
    別向原土地所有權人徵收土地增值稅」，則依該規定，原51
    7地號土地之所有權人楊永人及原519地號土地之所有權人張
    素瓊，自應就其原持有期間繳交土地增值稅。又本件至少有
    土地稅法施行細則第42條第2項規定分別共有土地分割後，
    各人所取得之土地價值與其分割前應有部分價值相等者，免
    徵土地增值稅；其價值減少者，就其減少部分課徵土地增值
    稅之適用，應向訴外人楊永人及張素瓊課徵等語。惟查本件
    原判決依調查證據所得而敘明：本件係藉由小部分應有部分
    土地之移轉創造共有關係，再辦理共有物分割，與單純共有
    土地之分割係在消滅共有關係之情形，顯然有別；且上訴人
    藉「移轉」、「取得」、「共有物分割」及「再移轉」之程
    序，即創設土地共有之事實後，再辦理共有物分割登記，並
    藉地政機關之改算地價，使其土地登記簿謄本登載之前次移
    轉現值因此墊高，再由上訴人移轉他人，以達之後再移轉時
    得以規避土地增值稅之目的。是以分割之後系爭土地之地價
    現值，並非系爭土地之自然漲價，而係上訴人以上開方法刻
    意墊高，再由上訴人移轉他人，以圖達到規避稅捐之目的，
    此舉實已違反實質課稅及租稅公平之原則。故本件所謂「前
    次移轉現值」，應以共有物分割改算前之移轉現值為準，始
    符合實質課稅與租稅公平之要求。被上訴人依土地稅法第28
    條前段、第31條第1項第1款之規定，以共有物分割改算前之
    原地價或移轉現值，核計系爭土地之增值稅，於法並無違誤
    等情。上訴意旨就原判決已論斷者，泛言未論斷，指摘原判
    決有理由不備及矛盾之違法，而未具體表明合於不適用法規
    、適用法規不當、或行政訴訟法第243條第2項所列各款之情
    形，難認對該判決之如何違背法令已有具體之指摘。依首揭
    說明，應認其上訴為不合法。
三、據上論結，本件上訴為不合法，依行政訴訟法第249條第1項
    前段、第104條、民事訴訟法第95條、第78條，裁定如主文
    。
中    華    民    國    97    年    12    月    4     日
                    最高行政法院第三庭
                        審判長法官  黃  璽  君
                              法官  姜  仁  脩
                              法官  鄭  忠  仁
                              法官  黃  本  仁
                              法官  吳  東  都
以  上  正  本  證  明  與  原  本  無  異
中    華    民    國    97    年    12    月    4     日
                              書記官  莊  俊  亨


司法院資訊處製作；財團法人民間司法改革基金會備份。
